【裁判字號】    98,訴,722
【裁判日期】    981231
【裁判案由】    塗銷所有權移轉登記
【裁判全文】
臺灣桃園地方法院民事判決               98年度訴字第722號
原      告  乙○○
訴訟代理人  胡智忠律師
            黃宗哲律師
            尤英夫
被      告  丁○○
訴訟代理人  張仁龍律師
複代理人    陳澤榮律師
受告知人    丙○○
            甲○○
上列當事人間請求塗銷所有權移轉登記事件，於民國98年12月24
日辯論終結，本院判決如下：
    主  文
原告之訴駁回。
訴訟費用由原告負擔。
    事實及理由
一、本件原告未於最後言詞辯論期日到場，核無民事訴訟法第38
    6 條各款所列情形，爰依原告聲請，由其一造辯論而為判決
    。
二、原告雖未於最後言詞辯論期日到場，惟據其以前書狀及言詞
    辯論之主張如下：
    (一)查坐落於桃園縣楊梅鎮○○○○段0387之0001地號（面積
      345 平方公尺，權利範圍全部）、桃園縣楊梅鎮○○段
      0845 之0000 地號之土地（面積287.33平方公尺，權利範
      圍全部），原係原告之母親黃春梅所有，然原告母親於民
      國95年4 月2 日死亡，依法繼承人共有兩位，即戊○○（
      原告父親）及原告。
    (二)而上開原告母親所遺留之兩筆土地依登記機關現存資料顯
      示，分別於95年6 月18日以繼承為原因，辦理所有權移轉
      登記由原告單獨取得所有權，96年8 月17日以贈與為原因
      （緣原告贈與被告丁○○）辦理所有權移轉登記於被告丁
      ○○之名義下。
    (三)溯原告本人不幸於96年5 月22日因跌倒中風不省人事，而
      被姜欽圳緊急送至長庚醫院治療，在加護病房住兩星期，
      醫院並發病危通知，當時被換上醫院的病人服裝，隨身攜
      帶的印鑑章就不知去向（原告有攜帶印鑑章在身上的習慣
      ），直至96年8 月1 日才出院。由於配偶姜陳齡為侵奪原
      告乙○○之財產．日夜來醫院糾纏要求過戶所有財產。原
      告已因生病佔受折磨，而配偶之糾纏更是雪上加霜，不得
      已央求五十年摯友兼義兄庚○○陪同，於96年8 月2 日即
      協助匆促離台赴美就醫治療及靜養。因此，96年7 月暨8
      月兩次土地移轉登記申請書並非原告親自用印，而是被人
      拿去盜蓋的。按原告有三子，如要贈與．也是贈與三人共
      有，不可能僅贈與一人。如僅贈與登記予大兒子丁○○一
      人，豈不被其他兒子懷恨或抱怨？由於土地移轉係所有權
      登記至被告丁○○之名義下，因此幾可確定被告丁○○有
      偽造文書之行為，並對原告構成侵權行為。
    (四)被告既因偽造文書之行為而使地政機關以贈與原因而辦理
      所有權移轉登記之行為，則依侵權行為之規定，應予回復
      原狀，即應就上述系爭土地塗銷以贈與為原因辦理所有權
      移轉登記，是為先位第一項聲明之由來。
    (五)按被告為原告之長子，不思扶養兒女之苦，略屬孝道，屬
      其扶養義務，反而置父親生死於不顧，甚且在美國洛杉機
      於96年10月1 日控告原告及原告之父親戊○○涉及信託之
      違反，蓄意詐欺等罪名，要求賠償美金1350萬元及過戶房
      地等（原證），不僅誹謗原告之名譽，污衊原告之形象，
      抑且侵奪原告之權益。且原告於96年5 月間跌倒送醫，被
      告不為原告繳納保證金10萬元，於原告住院期間被告亦未
      來探視，被告顯未盡扶養義務。又原告本為光正股份有限
      公司（以下簡稱光正公司）董事，詎光正公司於97年3 月
      11日用以給付原告之96年度部分盈餘分配及董事報酬，卻
      遭被告提示兌領，原告已於97年11月21日對被告提起侵占
      告訴。再者被告及原告家人明知原告於96年8 月間赴美，
      原告之配偶姜陳宏齡卻於96年8 月4 日向台北市政府警察
      局山分局民有派出所謊報原告失蹤，被告更於97年3 月22
      日向民有派出所謊稱原告疑似患有健忘症，均觸犯刑法使
      公務員登載不實罪，是論其所作所為符合民法第416 條第
      一、二款「有故意侵害之行為、依刑法有處罰之明文」及
      「對於贈與人有扶養務而不履行者」，贈與人得撤銷贈與
      之情形。原告退一步言，若因有糊里糊塗蓋章在被告所準
      備以贈與為原因就系爭土地辦理所有權移轉登記文件時，
      亦得基於民法上述民法第416 、419 條等規定，於贈與撤
      銷後，依不當得利之規定請求返還贈與物即系爭土地，是
      為備位聲明之由來。為此提起訴訟，先位聲明：被告丁○
      ○應將座落桃園縣楊梅鎮○○○○段387 之1地 號土地面
      積345 平方公尺，權利範圍全部及桃園縣楊梅鎮○○段
      845 之地號土地，面積287. 33 平方公尺，權利範圍全部
      以贈與為原因辦理所有權移轉登記予以塗銷。備位聲明：
      被告丁○○應將座落桃園縣楊梅鎮○○○○段387 之1 地
      號土地，面積345 平方公尺，權利範圍全部及桃園縣楊梅
      鎮○○段845 之地號土地，面積287.33平方公尺，權利範
      圍全部之贈與行為撤銷，並塗鎖以贈與為原因辦理之所有
      權移轉登記。
三、被告則以：本件系爭土地之移轉係經原告同意，並無任何偽
    造文書或不法行為，被告亦從未表示不扶養原告，而被告在
    美國起訴之案件，經查原告確有不法，更委由律師提出和解
    方案，且原告向台灣台北地方法院檢察署告訴之案件均經不
    起訴處分，與民法第416 條第1 項所定事由未合，且已逾撤
    銷之除斥期間，原告之訴並無理由等情置辯，並聲明駁回原
    告之訴。
四、兩造不爭執事項：
    (一)原告與妻陳宏齡育有三子，被告為長子。
    (二)坐落於桃園縣楊梅鎮○○○○段0387之1 地號土地（面積
      345 平方公尺，權利範圍全部）、及桃園縣楊梅鎮○○段
      0845地號之土地（面積287.33平方公尺，權利範圍全部）
      ，原係原告於96年7 月18日因繼承而取得。於96年8 月21
      日以贈與為原因移轉登記予被告，辦理上開移轉登記相關
      文件上原告之印文為真正。
    (三)原告於97年9 月9 日以台北光華郵局第507 號存證信函通
      知被告撤銷原告前對其所為之贈與並返還贈與物，送達地
      址為桃園縣新屋鄉社子村7 鄰番婆文5 號，因被告不在而
      退回。
    (四)被告於96年10月間在美國對原告提起民事訴訟。
    (五)原告於97年11月21日、97年12月10日向台北地方法院檢察
      署對被告提出侵占、使公務員登載不實罪之告訴。
五、本件爭點：
    (一)原告依民法第184 條第1 項前段、第767 條先位請求被告
      塗銷系爭所有權移轉登記，有無理由？
      1.原告有無同意贈與系爭土地予被告？
      2.系爭所有權移轉登記相關文件是否為被告所偽造？其上
        原告印文是否為被告盜蓋？
    (二)原告依民法第179 條備位請求被告返還系爭土地並移轉所
      有權登記予原告有無理由？
      1.被告是否有民法第416 條第1 項第1 款對於贈與人有故
        意侵害之行為，依刑法有處罰之明文之情事？
      2.被告是否有民法第416 條第1 項第2 款對於贈與人有扶
        養義務而不履行之情事？
      3.原告是否已對被告行使撤銷權？
      4.原告行使撤銷權是否已逾1年除斥期間？
六、得心證理由：
    (一)原告依民法第184 條第1 項前段、第767 條先位請求被告
      塗銷系爭所有權移轉登記，有無理由？本院認係原告同意
      贈與，並無偽造之情：
      1.證人即辦理系爭土地登記之代書己○○到庭證稱：（問
        ：95年間職業為何？）地政士，認識原告，沒有看過被
        告。（提示95年土地登記申請書，問：是否你蓋的章？
        ）是。（提示96年8 月10日土地登記申請書，問：是否
        你蓋的章？）是。（問：96年該次土地登記，是何人委
        託你辦的？）95及96年是同時用印，原告有親自過來，
        但案件一開始是廠長詹桂蘭小姐拿來的。（問：被告有
        無到場？）資料有來，人沒有來。用印當天原告、原告
        之媳婦、詹桂蘭還有原告的朋友都有在場。（問：如何
        肯定來的就是原告？）我認識原告，他在80年或81年有
        買一塊農地也是我們辦的，陸續有接觸。（問：是否記
        得當天原告的朋友？）沒有介紹，但是他媳婦、詹桂蘭
        應該都認識。（提示原證一、原證二，問這兩次登記所
        需之印鑑證明何來？）原告當天親自拿來的。（問：為
        何送件日期不一？）繼承之後才能辦理贈與。（問：上
        開兩份登記申請書給原告蓋章時有否告知目的？）有，
        原告自己也有問，原告用印前有看，用印後也有再看一
        次，因其經常不在國內要我們檢查清楚。（問：稅捐部
        份誰處理？）詹桂蘭領回去自己繳。（問：是否知道誰
        負責繳稅？）不清楚。（問：該印鑑章是否原告當天帶
        來蓋的？）是。（問：蓋完後印章有無留存？）沒有，
        直接交還原告。（問：當時原告精神狀況？）是正常的
        等情（參見本院98年8 月20日言詞辯論筆錄）。參酌原
        告曾於95年6 月14日、95年9 月21日委託詹桂蘭，及96
        年1 月25日、96年7 月18日原告親自領取（有桃園縣新
        屋鄉戶政事務所98年9 月3 日桃新鄉戶字第0980003458
        號函及附件為證，見卷第94頁後）之情，可知證人己○
        ○之前揭證言應可採信，原告應有同意贈與系爭土地予
        被告。
      2.此外原告復未提出證據證明被告有偽造或盜蓋印章之情
        ，是原告此部分之主張不足採信。
    (二)原告依民法第179 條規定備位請求被告返還系爭土地並移
      轉所有權登記予原告有無理由？本院認無理由：
      1.本件原告主張民法第416條第1項第1款部分：
        按受贈人對贈與人有故意之侵害行為，依刑法有處罰之
        明文者，贈與人得撤銷其贈與。民法第416 條第1 項第
        1 款定有明文。本件原告已就此部分之事實向台灣台北
        地方法院檢察署告訴被告涉有民法及使公務員登載不實
        罪嫌，並經檢察官以台灣台北地方法院檢察署98年度偵
        字第3725號、4240號、6460號、7895號、7896號、7897
        號不起訴處分，有被告提出之前揭不起訴處分在卷可稽
        。另被告於美國提起訴訟，縱令涉有誹謗罪，亦非刑法
        第5 條、第7 條規定我國刑法適用之罪，此外原告復未
        提出證據證明被告有刑法所處罰之故意侵害行為，是原
        告此部分之主張，不足採信。
      2.原告主張民法第416條第1項第2款部分：
        按民法第416 條第1 項之撤銷權，自贈與人知有撤銷之
        原因之時起，一年內不行使而消滅。民法第416 條第2
        項定有明文本件原告主張96年5 月間其住院時，被告即
        未盡扶養義務之情，雖為被告所否認。然縱令屬實，原
        告自斯時起，即已知有撤銷贈與原因，即可終止委任代
        書己○○辦理系爭土地移轉登記，或於系爭土地於96年
        8 月21日移轉登記後，即可撤銷前揭贈與，惟原告遲至
        97年9 月9 日方以存證信函撤銷贈與，而該存證信函未
        合法送達予被告，原告另於本件訴訟期間主張以起訴狀
        繕本之送達為撤銷之通知，查，本件起訴狀繕本係於97
        年10月27日送達予被告，有台灣台北地方法院送達證書
        在卷可稽，是原告之撤銷已逾1 年之除斥期間，其撤銷
        權已因一年內不行使而消滅，是原告此部分之主張不足
        採信。
七、從而，原告本於侵權行為、所有物返還請求權及不當得利之
    法律關係，請求判決先位聲明：被告丁○○應將座落桃園縣
    楊梅鎮○○○○段387 之1 地號土地面積345 平方公尺，權
    利範圍全部及桃園縣楊梅鎮○○段845 之地號土地，面積
    287.33平方公尺，權利範圍全部以贈與為原因辦理所有權移
    轉登記予以塗銷。備位聲明：被告丁○○應將座落桃園縣楊
    梅鎮○○○○段387 之1 地號土地，面積345 平方公尺，權
    利範圍全部及桃園縣楊梅鎮○○段845 之地號土地，面積
    287.33平方公尺，權利範圍全部之贈與行為撤銷，並塗鎖以
    贈與為原因辦理之所有權移轉登記，均為無理由，應予駁回
    。
八、結論：原告之訴為無理由，依民事訴訟法第385 條第1 項前
    段、第78條，判決如主文。
中    華    民    國    98    年    12    月    31    日
                  民事第一庭    法  官  吳爭奇
以上正本係照原本作成。
如對本判決上訴，須於判決送達後20日內向本院提出上訴狀。
中    華    民    國    99    年    1     月    4     日
                                書記官  黃瓊儀

司法院資訊處製作；財團法人民間司法改革基金會備份。
